【裁判字號】    89,家抗,37
【裁判日期】    890429
【裁判案由】    履行同居
【裁判全文】
臺灣高等法院臺中分院民事裁定      八十九年度家抗字第三七號
      抗  告  人  乙○○
      相  對  人  甲○○
右抗告人間因履行同居事件，對於中華民國八十九年二月十九日臺灣臺中地方法院裁
定（八十八年度婚字第四七五號）提起抗告，本院裁定如左：
      主      文
原裁定廢棄。
      理      由
一、本件原審法院以相對人（原告）於八十八年四月二十三日向臺灣士林地方法院起
    訴（並非聲請調解）請求抗告人（被告）履行同居，因履行同居之訴於起訴前需
    先經調解，經臺灣士林地院以調解應以被告之住所地為管轄法院為由，裁定移轉
    管轄至原審法院審理，原審法院經審查後，以兩造原先共同之住所既係設於台北
    市士林區，被告雖因嗣後與原告相處不洽，自行遷移戶口，然不應據此認定兩造
    之共同住所有所變更。縱使被告依新修正之民法第一千零二條第一項之規定，認
    夫妻協議住所不成，聲請法院定夫妻之住所，於該院定夫妻住所時，仍涉及專屬
    管轄認定之問題，故該院認本件訴訟仍應認以夫妻之原先共同住所地之法院即臺
    灣士林地方法院為專屬管轄法院，爰依民事訴訟法第二十八條第一項裁定移送臺
    灣士林地方法院。惟按定法院之管轄，以『起訴時』為準；又夫妻同居之訴，專
    屬夫妻之住所地管轄，但訴之原因事實發生於夫或妻之居所地者，得由各該居所
    地管轄，民事訴訟法第二十七條、第五百六十八條第一項定有明文。又夫妻之住
    所，由雙方共同協議之；未為協議或協議不成時，得聲請法院定之，法院為前項
    裁定前，以夫妻共同戶籍地推定為其住所，民法第一○○二條固定有明文；惟倘
    依上開規定仍不能定夫妻之共同住所時，參照司法院大法官會議釋字第四五二號
    解釋理由，應認住所僅係個人法律關係之中心地，夫妻本於其各自之居住遷徙自
    由，仍得本於婚姻共同生活之目的，各自決定其住所。查本件原告於八十八年四
    月廿六日起訴前之八十五年間，被告雖曾與原告同住於台北市士林區，但原告於
    八十八年四月廿六日起訴時，被告早已因任職台中市警察局交通隊工作之故，而
    於八十八年三月廿九日遷居台中縣霧峰鄉○○路三六四巷十九號居住並於該處設
    籍之事實，有卷附之戶籍謄本為憑。而參照上開說明，應認住所係以久住之意思
    住於一定之處所，夫妻在婚姻關係中縱曾同住一處，倘其中一方已無久住之意思
    並離去該處，本於夫妻各自決定自己住所之權利，夫妻自非不得各自有其住所，
    以決定自己法律關係之中心地，是以本件被告縱雖曾與原告同住台北市士林區，
    然早已遷離，自不能仍認被告之住所於起訴時尚在該處，否則不啻與居住之事實
    顯然背離。而相對人起訴時，其戶籍設於台北市士林區，人亦在該處居住，而抗
    告人則住在台中縣霧峰鄉，戶籍亦設在台中縣霧峰鄉，是以本件相對人起訴時，
    相對人之住所在台北市，抗告人之住所則在台中縣，已甚為明確，二造復無共同
    戶籍地，是以二造並無共同住所地，殆無疑義，自無從依民事訴訟法第五六八條
    第一項前段定本件管轄法院。原審仍以起訴前居住之處所定夫妻之共同住所地，
    且認抗告人戶籍之遷徙並不影響二造共同住所地之變更，遽將本件移送士林地方
    法院管轄，已有可議。又抗告人主張二造婚後並無約定共同住所地，則依修正後
    民法第一千零二條之規定，應認台北、台中二地均應屬二造同居之處所，則原審
    應為有管轄權之法院。原審疏未詳究，遽予裁定移送臺灣士林地方法院自欠允當
    。抗告意旨指摘原裁定不當，求予廢棄，應認為有理由。
二、依民事訴訟法第四百九十二條第二項裁定如主文。
中      華      民      國    八十九     年      四       月   二十九   日
~B1家事法庭審判長法  官  陳照德
~B2              法  官  蔡王金全
~B3              法  官  陳成泉
右為正本係照原本作成。
如不服本裁定應於裁定送達後十日內向本院提出抗告理由狀（須按他造人數附具繕本
），並繳納抗告裁判費新台幣肆拾伍元及送達用雙掛號郵票拾份（每份拾肆元）。
~B              書記官  林育德
中      華      民      國    八十九    年      五      月      三      日
                                                                        Ｆ


司法院資訊處製作；財團法人民間司法改革基金會備份。
